【裁判字號】    92,上更(二),401
【裁判日期】    920821
【裁判案由】    貪污治罪條例
【裁判全文】
臺灣高等法院刑事判決                      九十二年度上更（二）字第四０一號
    上  訴  人  甲○○
    即  被  告
    選任辯護人  蔡碧仲律師
右上訴人因貪污治罪條例等案件，不服臺灣士林地方法院八十九年度訴字第五四七號
，中華民國九十年八月一日第一審判決（起訴案號：臺灣士林地方法院檢察署八十九
年度偵字第九０九號，移送併辦案號：臺灣臺北地方法院檢察署八十八年度偵字第二
七０六五號），提起上訴，經判決後，由最高法院第二次發回更審，本院判決如左：
    主  文
原判決撤銷。
甲○○依據法令從事公務之人員，對於職務上之行為，收受賄賂，處有期徒刑貳年。
，褫奪公權參年，緩刑伍年。
扣案之新台幣仟元沒收。
    事  實
一、甲○○原係台北市政府工務局建築管理處違建查報隊約僱工程人員，於民國八十
    七年六月間起至八十八年七月三十一日，負責台北市大同區內之違建認定查報工
    作，係依法令從事公務之人員。嗣於八十八年元月七日，台北市○○街九巷十七
    號一樓所有人張瓚因住處後陽台違建遭查報拆除，而至台北市政府工務局建管處
    查報隊向甲○○檢舉隔鄰同批建築之違建亦應查報拆除。甲○○即於同日上午十
    時許前往張瓚住處查明，二人對是否為違建有所爭議，張瓚為使甲○○查報鄰人
    違建，遂基於行賄之意思，以現金新台幣（下同）三千元置於甲○○之公文內，
    甲○○竟對於職務上之行為收受該三千元後，始填具「新違建查報通知單」張貼
    於台北市○○街九巷十一號及十三號二樓門口。經張瓚於八十八年十月五日向法
    務部調查局台北市調查處檢舉查獲。甲○○則於八十八年十月八日上午九時二十
    分許，在台北市政府三樓建築管理處樓梯間，將三千元返還張瓚。
二、案經法務部調查局台北市調查處移送台灣士林地方法院檢察署檢察官偵查起訴。
    理  由
一、訊據上訴人即被告甲○○固坦承原係台北市政府工務局建築管理處違建查報隊約
    僱工程人員，於八十七年六月間起至八十八年七月三十一日，負責台北市大同區
    內之違建認定查報工作，並於八十八年元月七日，至台北市○○街九巷十七號一
    樓張瓚住處，及填具「新違建查報通知單」張貼於台北市○○街九巷十一號及十
    三號二樓門口，後於八十八年十月八日上午九時二十分許，在台北市政府三樓建
    築管理處樓梯間，交付張瓚三千元等情，然矢口否認有收受賄賂犯行，辯稱：從
    未向張瓚收取三千元。因張瓚於八十八年一月七日曾至辦公室吵鬧，表示別人亦
    有違建，為何僅拆除他家違建，後來張瓚要當場檢舉十一號、十三號二樓之違建
    ，並帶圖過來。等他離開後，我就帶他所交付的圖去現場比對。而於比對時，張
    瓚又出面解釋，指出違建地點，我表示要開立查報單，張瓚就請我到他家中開單
    ，以避免別人知道他是檢舉人。後來我要離開時，他硬要交錢給我，我當場拒絕
    ，他還讚美我是老實的公務員，當時他兒子在門口應有聽到。但我回辦公室後，
    他竟於三月底寄發存證信函到我的辦公室，表示我對他的檢舉均不理會，後來他
    還利用馬市長與民有約的機會去陳情，故意造謠鄰居未遭拆除是因為送錢，而他
    也有送錢，為何卻未去拆除他所檢舉的違建，他一再造謠，造成我工作上莫大困
    擾。到了十月初時，他又帶一個人前來找我，為免影響他人辦公，就與他到外面
    商談，他竟指責我為何洩密說他是檢舉人，又說起我曾收受三千元之事，因為受
    不了他一再騷擾，心想乾脆給他三千元算了，以避免他再來騷擾等語。
二、經查：
（一）被告原係台北市政府工務局建築管理處違建查報隊約僱工程人員，於八十七年
      六月間起至八十八年七月三十一日，負責台北市大同區內之違建認定查報工作
      ，為被告自承在卷（見臺灣臺北地方法院檢察署八十八年度偵字第二七０六五
      號卷第一六頁背面、偵查卷第三０頁、本院前審卷第十九頁），復有台北市政
      府政風處八十八年九月十八日北市政三字第八八二一０八八八０００號書函、
      台北市政府工務局建築管理處違建查報公文書被告之職章在卷為憑（見偵查卷
      第四二頁、第四九頁、第六一頁、第九０頁）。被告於上開期間，係依法令從
      事公務之人員無疑。
（二）被告因就台北市○○街九巷十一號及十三號二樓增建部分是否違建一事，與張
      瓚發生爭執，經張瓚拿出三千元放置被告持有之公事資料上，被告即在張瓚住
      處填寫「新違建查報通知單」後，並將該資料及三千元帶走，再至隔鄰樓梯間
      門口張貼「新違建查報通知單」離去等情，業據證人張瓚於調查局、偵查、原
      審及本院前審調查中證述綦詳（見臺灣臺北地方法院檢察署八十八年度偵字第
      二七０六五號卷第四頁至第五頁、偵查卷第五頁背面、原審卷第七九頁；本院
      上訴審卷第七九頁），並有台北市政府工務局八十八年一月七日北市工建字第
      八八三三二０四三００號、0000000000號新違建拆除通知單影本各
      一份（見偵查卷第六八頁、第八一頁背面）在卷可憑。雖證人張瓚於八十九年
      九月二十日偵查中供稱「以賄款明示被告張貼違建查報單」，核與張瓚於調查
      局、偵查初訊指稱係以「默示被告張貼違建查報單」不符。惟證人張瓚於八十
      九年九月二十日偵查訊問，距八十九年二月十八日偵查初訊，已有七月之久；
      與案發時日更達一年八月，自可能因時間久遠，記憶模糊，致陳述有些許不符
      。況證人張瓚指證向被告交付賄款，及被告收受後前往鄰處張貼違建查報單之
      基本事實，均始終一致，自不影響證人張瓚指證被告收賄之真實性。再被告辯
      稱：張瓚交付現款時，曾當場拒絕，張瓚之子應有聽到一節，已據證人張瓚、
      及其子張奇才、張奇智所否認（見原審卷第一四四頁至第一四五頁），復與被
      告於調查局供稱：當天我的確有至張瓚家中與我討論隔鄰是否違建，由於伊寧
      街九巷十一號及十三號二樓之違建係在陽台上加蓋，從外觀上無法認定是否屬
      違建．．．。期間，當我還在與張瓚討論時，張瓚的確也有拿錢表示要「請我
      吃飯」，但因為我中午沒有用午餐之習慣，所以婉拒等語不符（見八十八年度
      偵字第二七０六五號卷第十九頁）。足見被告此部分所辯，亦無可採。
（三）依卷附證人張瓚與被告於八十八年十月八日上午九時二十分許，在台北市政府
      建築管理處門口中庭對話錄音內容譯文所示，被告與張瓚對談中：「（張瓚稱
      ）：我是說，耶我拿三千元給你（指被告），啊你都把我收起來，啊你都這呢
      好，我拿圖給你，你卻把我報出來，啊、啊，我現在實在，現在看到我整個都
      與我打壞感情，我拿三千塊給你，是沒關係，那是一點錢沒關係。（被告答）
      ：麥擱講講那些。」（見八十八年度偵字第二七０六五號卷第二四頁至二六頁
      、本院本審卷錄音帶譯文第三頁）。被告對張瓚於提及曾交付被告三千元之事
      ，並未否認。且於同日，因張瓚一再要求被告返還三千元後，被告亦確有交付
      張瓚現金三千元，並為被告供承不諱，復有該三千元扣案可證（見八十八年度
      偵字第二七０六五號卷第二八頁〔證物袋〕）。設被告於張瓚欲交付三千元時
      ，確曾嚴詞拒絕，未加收受，則於事後張瓚提及曾交付被告三千元，並要求返
      還時，理當隨即否認，被告竟答稱：「不要講那些事」，復依張瓚要求返還該
      三千元，顯與常情相違。況依卷附錄音譯文，被告於張瓚多次提及返還三千元
      時，既未否認，亦未指稱張瓚有騷擾、勒索之行為，自無為免張瓚再來騷擾，
      而交付張瓚三千元之理。足證被告辯稱交付張瓚三千元，係為息事寧人，不足
      憑信。
（四）按測謊鑑定，係依一般人在說謊時，會產生遲疑、緊張、恐懼、不安等心理波
      動現象，乃以科學方法，由鑑定人利用測謊儀器，將受測者之上開情緒波動反
      應情形加以紀錄，用以判別受測者之供述是否真實。故測謊鑑定，倘鑑定人具
      備專業之知識技能，復事先獲得受測者之同意，所測試之問題及其方法又具專
      業可靠性時，該測謊結果，如就否認犯罪有不實之情緒波動反應，雖不能採為
      有罪判決之唯一證據，但非無證據能力，仍得供裁判之佐證。至其證明力如何
      ，事實審法院自得依職權自由判斷之（最高法院八十八年度台上字第五０三八
      號判決參照）。查本件法務部調查局調查員既經被告同意實施測謊鑑定（見台
      北地方法院檢察署八十八年度偵字第二七０六五號卷第二三頁），測謊時所同
      時進行錄影，被告亦認無勘驗之必要（見原審卷第一四六頁）。則該局為國內
      具專業可靠性之鑑定單位，受測過程中亦均無異狀而登載於報告書，經該局採
      控制問題法、混合問題法之鑑定方式，鑑定結果為：被告甲○○稱「沒有收到
      張瓚給的錢」，經測試呈情緒波動之反應，應係說謊，有法務部調查局八十八
      年十一月二十三日陸(三)字第八八一七四六七二號鑑定通知書在卷可憑。依上
      開判決意旨，亦得作為被告確有收受張瓚所給付三千元之補強證據。
（五）被告本院前審辯護人指稱：張瓚與被告之談話錄音，係張瓚受調查員指示竊錄
      ，違反通訊保障及監察法之規定，並無證據能力。惟依通訊保障及監察法第二
      十九條第三款之規定，監察他人之通訊，監察者為通訊之一方，而非出於不法
      目的者，不罰。查證人張瓚所錄製錄音帶之內容，係證人張瓚與被告就本案重
      要關係事項之對話，並為取得被告犯罪之證據，核屬上開法條所定之不罰行為
      。再將該錄音帶及譯文提示被告辨識後，亦據被告於偵、審及本院本審中承認
      為真正，且依證人張瓚與被告交談方式，係直接了當質問被告有關賄款返還等
      事宜，自無誤導被告為虛偽陳述之危險性。本院認證人張瓚私自錄下與被告對
      談之內容，既無不法目的，已屬不罰之行為，基於證據保全之必要性，及取得
      手段方法之社會相當性考量，自應認有證據能力。再被告於偵查、原審中辯稱
      ：「調查局筆錄並非全部事實」、「當時調查員故意激怒我，並且不依照我的
      意思記錄」等語。惟被告始終未能清楚指出調查局筆錄何處與陳述內容不符，
      且被告於原審九十年六月十三日調查時供稱：在調查局時，調查局人員有讓我
      自由陳述，但他們沒有完全依我的口語記載，可是記載內容與我所說的大同小
      異，我對調查局筆錄之爭執，是調查局人員他們一直強調八十三年十二月三十
      一日以前關於違建情形如何區分之說明（見原審卷第一一二頁），及至九十年
      七月十八日於原審亦供稱：我在警訊、偵查及原審九十年六月十三日所說皆實
      在（見原審卷第一四六頁）。顯見被告於調查局筆錄係在自由意志下陳述，自
      得為被告論罪之依據。
三、綜上所述，本件依被告自白、證人張瓚指證、扣案之三千元及被告測謊結果，足
    認被告係收受張瓚三千元後，始填具「新違建查報通知單」張貼於台北市○○街
    九巷十一號及十三號二樓門口。而證人張瓚於調查局證稱：我所以拿三千元給甲
    ○○，是因為我見黃某一直和我爭論隔壁的建物不是違建，堅持不願查報。因此
    ，我猜想黃某大概是在等我給錢，當我拿出三千元給他後，他即不再爭論，並開
    始填資料（見八十八年度偵字第二七０六五號卷第五頁）等語。顯見被告本係不
    願就證人張瓚所舉發之違建開立查報單，迨張瓚交付三千元後，始對確屬違建之
    鄰屋開立、張貼該違建查報單。被告收受張瓚所交付之三千元與職務之執行，自
    有對價關係。被告辯護人辯稱：被告縱有收受張瓚三千元，亦與被告職務無對價
    關係，委無可採。事證明確，被告犯行堪以認定。
四、核被告所為，係犯貪污治罪條例第五條第一項第三款之對於職務上之行為收受賄
    賂罪。被告雖對於職務上查報違建之行為，收受張瓚交付之賄賂三千元，惟依本
    件情節，尚屬輕微，且所得財物在五萬元以下，應依貪污治罪條例第十二條第一
    項規定，減輕其刑。又被告收受賄款金額僅有三千元，並為張瓚主動交付，所犯
    同條例第五條第一項第三款之罪，最輕法定本刑為七年以上有期徒刑，縱處以最
    低之刑，猶屬過重，犯罪情狀尚堪憫恕，爰依刑法第五十九條規定，酌減其刑，
    並遞減之。。
五、原審論罪科刑，固非無見。惟本件被告犯罪情狀，尚堪憫恕，原審未依刑法第五
    十九條規定酌減其刑，尚有未洽。被告上訴，否認犯罪，固無理由，然原判決既
    有可議，自應由本院撤銷改判。爰審酌被告平日素行、犯罪動機、目的、手段、
    現已將賄款返還及犯後態度等一切情狀，量處如主文第二項所示之刑，以示懲儆
    。又被告未曾受有期徒刑以上刑之宣告，有本院被告全國前案紀錄表在卷為憑。
    及因一時失慮，致犯本案，經此科刑後，當足資警愓，信無再犯之虞，爰併宣告
    緩刑五年，以啟自新。另被告所收受之賄賂業已返還張瓚，並經扣案，故不為追
    繳之諭知。惟該賄款仍係被告犯罪所得之財物，仍應依貪污治罪條例第十條第一
    項規定沒收（最高法院七十八年台上字第一五七一號判決參照）。
據上論斷，應依刑事訴訟法第三百六十九條第一項前段，第三百六十四條，第二百九
十九條第一項前段，貪污治罪條例第二條前段、第五條第一項第三款、第十二條第一
項、第十條第一項、第十七條，刑法第十一條、第三十七條第二項、第五十九條、第
七十四條第一款，判決如主文。
本案經檢察官李金定到庭執行職務
中      華      民      國    九十二    年      八      月    二十一    日
                              臺灣高等法院刑事第十四庭
                                  審判長法  官  陳  祐  輔
                                        法  官  蔡  國  在
                                        法  官  陳  國  文
右正本證明與原本無異。
如不服本判決，應於收受送達後十日內向本院提出上訴書狀，其未敘述上訴之理由者
並得於提起上訴後十日內向本院補提理由書（均須按他造當事人之人數附繕本）。
                                        書記官  蔡  棟  樑
中      華      民      國    九十二    年      八      月    二十一    日
附錄：本案論罪科刑法條全文
貪污治罪條例第五條第一項第三款：
有下列行為之一者，處七年以上有期徒刑，得併科新臺幣六千萬元以下罰金：
一、意圖得利，擅提或截留公款或違背法令收募稅捐或公債者。
二、利用職務上之機會，詐取財物者。
三、對於職務上行為，要求期約或收受賄賂或其他不正利益者。
前項第一款及第二款之未遂犯罰之。


司法院資訊處製作；財團法人民間司法改革基金會備份。
